【裁判字號】    99,消債聲,118
【裁判日期】    990831
【裁判案由】    聲請免責
【裁判全文】
臺灣板橋地方法院民事裁定           99年度消債聲字第118號
聲  請  人
即  債務人  黃粲潔原名黃素慧.
相  對  人
即  債權人  遠東國際商業銀行股份有限公司
法定代理人  戊○○
相  對  人
即  債權人  澳商澳盛銀行集團股份有限公司
法定代理人  壬○○
相  對  人
即  債權人  丙○（台灣）商業銀行股份有限公司
法定代理人  癸○○
相  對  人
即  債權人  渣打國際商業銀行股份有限公司
法定代理人  庚○○
相  對  人
即  債權人  華泰商業銀行股份有限公司
法定代理人  乙○○
相  對  人
即  債權人  中國信託商業銀行股份有限公司
法定代理人  辛○○
相  對  人
即  債權人  玉山商業銀行股份有限公司
法定代理人  己○○
代  理  人  甲○○
相  對  人
即  債權人  板信商業銀行股份有限公司
法定代理人  子○○
代  理  人  丁○○
上列當事人因消費者債務清理條例聲請免責事件，本院裁定如下
：
    主  文
債務人黃粲潔不免責。
    理  由
一、按法院為終止或終結清算程序之裁定確定後，除別有規定外
    ，應以裁定免除債務人之債務，消費者債務清理條例（下稱
    本條例）第132 條定有明文。另債務人有下列各款情形之一
    者，法院應為不免責之裁定，但債務人證明經普通債權人全
    體同意者，不在此限：一、於七年內曾依破產法或本條例規
    定受免責；二、隱匿、毀損應屬清算財團之財產，或為其他
    不利於債權人之處分；三、捏造債務或承認不真實之債務；
    四、因浪費、賭博或其他投機行為，致財產顯然減少或負擔
    過重之債務，而生開始清算之原因；五、於清算聲請前一年
    內，已有清算之原因，而隱瞞其事實，使他人與之為交易致
    生損害；六、明知已有清算原因之事實，非基於本人之義務
    ，而以特別利於債權人中之一人或數人為目的，提供擔保或
    消滅債務；七、隱匿、毀棄、偽造或變造帳簿或其他會計文
    件之全部或一部，致其財產之狀況不真確；八、故意於財產
    及收入狀況說明書為不實之記載，或有其他故意違反本條例
    所定義務之行為，亦為本條例第134 條所明定。復按消費者
    債務清理制度並非在使債務人恣意消費所造成之債務，轉嫁
    予債權人負擔，債務人免責制度，應在鼓勵勤勞誠實之債務
    人，而非縱容債務人奢侈浪費，倘債務人於聲請清算前之相
    當期間內，利用信用金融之機會，恣意為非屬通常生活所需
    之鉅額消費或作奢侈性、浪費性之消費，而不在意日後履行
    返還之能力，反而算計本條例中之免責制度，濫用清算程序
    以規避其應負擔之償還責任，自與本條例之立法本旨有違。
    再者，消費者依清算程序清理債務，債權人已因之蒙受相當
    損失，其程序之進行應秉持公正與誠信，如債務人對於清算
    之原因有可歸責性，或有虛偽不實、違反誠信、違反本條例
    所定義務之行為，致害及債權人之權益，或影響清算程序之
    進行，自不宜予以免責（本條例第134條立法理由參照）。
二、查美商丙○銀行股份有限公司台北分公司與丙○（台灣）商
    業銀行依企業併購法有關分割之規定，共同申請於民國98年
    8月1日將美商丙○銀行股份有限公司台北分公司在台分行部
    分營業、資產及負債分割予丙○（台灣）商業銀行，並保留
    美商丙○銀行股份有限公司台北分公司營業執照及國際金融
    業務分行設立許可證；另澳商澳洲紐西蘭銀行集團股份有限
    公司台北分公司依外國銀行分行及代表人辦事處設立及管理
    辦法之規定，申請許可於99年 4月17日承受蘇格蘭皇家銀行
    持有荷商荷蘭銀行在台資產、負債及營業，並經核准變更中
    文名稱為澳商澳盛銀行集團股份有限公司，有行政院金融監
    督管理委員會98年7月17日金管銀外字第09800316561號函、
    99年3月4日金管銀外字第09900010830號函、99年3月16日金
    管銀外字第09900089230 號函等影本附卷可稽，是債權人中
    應為丙○（台灣）商業銀行股份有限公司、澳商澳盛銀行集
    團股份有限公司，先予敘明。
三、本件聲請人即債務人黃粲潔聲請消費者債務清理條例更生事
    件，前經本院於民國99年5 月21日裁定開始清算程序，並同
    時終止清算程序，有本院99年度消債清字第63號裁定在卷可
    稽，是上開終結清算程序業已確定。而經本院發函通知聲請
    人及全體無擔保債權人，請其等於10日內對聲請人是否免責
    乙事表示意見，其等意見如下：
(一)、債權人遠東國際商業銀行股份有限公司（下稱遠東銀行）表
    示：本行係於98年9 月起承受友邦信用卡公司之債權，目前
    僅能提供兩年內之消費明細，經查聲請人之友邦信用卡公司
    之信用卡前已遭強制停卡，故無法提供友邦信用卡公司之消
    費資料，然聲請人在進行此類消費借貸前，本應更加謹慎與
    周詳考慮後，始得為之。聲請人非屬高所得、高收入，卻仍
    未詳加考慮對於消費貸款債務得否為其所負擔前，即就為之
    的消費行為，終致因入不敷出的惡性循環，而積欠債務，即
    屬先花用再說，能還就還，不能還時，銀行也不能對我怎樣
    的奢侈、浪費而不應予免責之情形等語（見本院卷第25頁）
    。
(二)、債權人澳商澳盛銀行集團股份有限公司（下稱澳盛銀行）表
    示：聲請人積欠本行款項係因使用信用卡於實體或虛擬通路
    消費所致，觀其消費紀錄多屬分期付款購物、繳納保險費、
    百貨消費、個人旅遊及預借現金等，消費性質難謂屬日常生
    活所必要支出，已涉奢侈、浪費及投機行為，自屬可歸責予
    聲請人，為本條例第134 條第4 款所定不免責事由等語（見
    本院卷第28頁）。
(三)、債權人丙○（台灣）商業銀行股份有限公司（下稱丙○銀行
    ）表示：經調閱聲請人信用卡消費明細，其欠款內容有旅遊
    、購物分期、家具裝潢、百貨零售、預借現金、高級服飾、
    專案借款、名牌飾品、電信費用、保險投資等非必要性之奢
    侈消費，顯係浪費導致其不可負擔之債務，已符合本條例第
    134 條第4 款所定不免責事由等語（見本院卷第41、90頁）
    。
(四)、債權人渣打國際商業銀行股份有限公司（下稱渣打銀行）表
    示：聲請人之信用卡欠款係餘額代償國泰世華銀行欠款新臺
    幣（下同）18萬元，然聲請人利用自身信用擴張銀行借款，
    而取得後之資金用途為何及是否有從事投機行為恐應由聲請
    人舉證說明，其應為過去消費及借款行為負責，否則對於正
    常繳款及克制物慾之人而言顯不公平，不同意聲請人免責之
    聲請等語（見本院卷第141 頁）。
(五)、債權人中國信託商業銀行股份有限公司（下稱中國信託銀行
    ）表示：聲請人欠款主要係信用卡預借現金、美商蒂芙、百
    貨公司、台灣路威、美容、精品服飾、保險、電信、科技公
    司、東森購物、富邦購物、化妝品等消費所致，其性質與數
    額應非屬一般日常生活所需，且聲請人於未能全額清償其經
    濟情況已有困難之同時，猶持續借款及奢侈性消費惡化負債
    情形之行為，就其全部負債情形，聲請人當時之負債已逾越
    可得支配之所得，承擔逾越其收入之高額風險，不啻將其承
    擔之風險逕行轉嫁予債權人承擔，不符公平原則。聲請人有
    因浪費、賭博或其他投機行為，致負擔過重之債務，而生開
    始清算之原因，狀請鈞院裁定不予免責等語（本院卷第145
    頁）。
(六)、債權人玉山商業銀行股份有限公司（下稱玉山銀行）表示：
    聲請人尚積欠信用卡帳款106,155 元，其消費多為百貨量販
    、3C電子產品…等過度消費，實無免責之理等語（見本院卷
    第170 頁）。
(七)、債權人板信商業銀行股份有限公司（下稱板信銀行）表示：
    無法同意聲請人自申請清算程序至程序終結止，尚未有繳付
    任何清償款項，即可免除聲請人債務清償之責任等語（見本
    院卷第173 頁）。
(八)、聲請人表示；對於債務有償還之心，惟礙於能力所致等語（
    見本院卷第24頁）。
四、經查，本件依各該債權人所提出之聲請人信用卡刷卡消費紀
    錄、交易明細以及現金卡之交易明細表等觀之，聲請人向本
    院聲請清算前曾：(一)於94年向債權人中國信託銀行預借現金
    22萬元（見本院卷第151 頁至第160 頁），於94年8 月24日
    持債權人澳盛銀行信用卡餘額代償本金18萬元（見本院卷第
    37頁），於94年9 月22日持債權人渣打銀行信用卡餘額代償
    國泰世華銀行欠款18萬元（見本院卷第143 頁）；(二)持債權
    人澳盛銀行核發之信用卡於91年2 月至7 月間在雄獅旅行社
    消費計26,100元、95年2 月21日繳納友聯產物保險股份有限
    公司保險費5,500 元（見本院卷第30頁至第33頁）；持債權
    人丙○銀行核發之信用卡分別於93年7 月1 日、93年12月9
    日在雄獅旅行社消費15,186元、15,500元，93年7 月12日在
    GUC CI GROUP（HK）LTD 消費18,999元，94年3 月21日在我
    為你網際通訊股份有限公司消費6,000 元，94年12月27日在
    施樂事達通訊消費12,000元，95年1 月25日繳納三商美邦人
    壽保險股份有限公司保險費25,546元，95年1 月在綠加利股
    份有限公司消費計20,800元，95年2 月27日在COACH 消費13
    ,457元（見本院卷第43頁至第89頁）；另持債權人中國信託
    銀行核發之信用卡分別於93年9 月30日、94年8 月18日、95
    年6 月2 日在太平洋崇光百貨股份有限公司消費20,660元、
    6,084 元、23,250元（見本院卷第147 頁至第169 頁）；持
    債權人玉山銀行核發之信用卡於95年7 月26日在IROO消費10
    ,540元、95年9 月11日在京華城股份有限公司消費40,198元
    （見本院卷第171 頁）。是綜觀聲請人借款金額、次數及信
    用卡消費明細內容可知多為旅行社、保險費、百貨公司、精
    品店、電信通訊等，顯非日常生活必要之支出，堪認聲請人
    並未謹慎消費、撙節開支，亦未節省生活非必要性之支出以
    求致力還款予各債權人，聲請人反以辦理現金卡、信用卡之
    方式，以債養債，並進行非通常生活所必須之消費，有奢靡
    消費之情事，堪認聲請人有「因浪費、賭博或其他投機行為
    ，致財產顯然減少或負擔過重之債務，而生開始清算之原因
    」之情事存在。
五、綜上所述，本件聲請人有消費者債務清理條例第134條第4款
    所規定之不應免責之情形存在，爰裁定如主文。
中    華    民    國    99    年    8     月    31    日
                      民事第三庭    法  官  吳金芳
上為正本係照原本作成。
如不服本裁定，應於裁定送達後10日內，以書狀向本院提出抗告
，並繳納抗告費新臺幣1千元。
中    華    民    國    99    年    8     月    31    日
                                    書記官  陳昭綾

司法院資訊處製作；財團法人民間司法改革基金會備份。
